【裁判字號】    89,易,962
【裁判日期】    891108
【裁判案由】    陸海空軍刑法等
【裁判全文】
臺灣高雄地方法院刑事判決                          八十九年度易字第九六二號
    公  訴  人  陸軍第八軍團司令部軍事檢察官
    被      告  乙○○
    被      告  丙○○
    右  一  人
    選任辯護人  洪條根
                周君強
右列被告因違反陸海空軍刑法案件，經陸軍第八軍團司令部軍事檢察官起訴（八十七
年訴字第一三三號），嗣經軍事審判法修正後，由國防部南部地方軍事法院函送本院
依普通程序審理，本院判決如左：
    主  文
乙○○、丙○○共同連續濫用職權為凌虐之行為，各處有期徒刑陸月，如易科罰金，
均以參佰元折算壹日。
    事  實
一、乙○○、丙○○二人於民國八十七年間緣為陸軍軍官學校學二營學二連三年級之
    學生，依據陸軍軍官學校所制定學員生手冊及教育班長手冊之規定，分別擔任陸
    軍軍官學校專指部入六連第一排第三班及第一班之教育班長，對於入伍生有命令
    及管理之權，而於民國八十五年九月二十日至同年月二十四日期間，二人基於凌
    虐之概括犯意聯絡及行為分擔，對於陸軍軍官學校專指部入六連第一排第三班之
    入伍生甲○○，利用午休或就寢時間，在陸軍軍官學校二０六大樓二樓第五寢室
    ，乙○○、丙○○二人均在場，而分由丙○○濫用職權命令甲○○以手腳分撐於
    兩張床上，中間懸空（俗稱桂河大橋）及以腳踏床沿踏板，手扶床邊蚊帳桿支撐
    身體立於踏板之上（俗稱猴子上樹）等所謂「黃埔十大菜」之動作，或命甲○○
    猜大頭皮鞋之型號，猜錯即以腳踹之，或令吳員蹲於鋼盔上，若吳員滑下則以鋼
    盔丟擲，而乙○○則將飯菜與飲水放置於地上命甲○○不得使用筷子而舔食，並
    且以班用水桶（十公升裝）命甲○○飲盡等違反人道凌辱虐待之方法，加諸於甲○○。
二、案經陸軍軍官學校函送陸軍第八軍團司令部軍事檢察官偵查起訴，復經國防部南
    部地方軍事法院函送本院審理。
    理  由
一、被告乙○○、丙○○二人於八十七年間為陸軍軍官學校學生依修正前之軍事審判
    法第三條第三款及陸海空軍刑法第六條第一款之規定視同軍人，而應適用陸海空
    軍刑法，審判權係屬軍事審判機關，惟於八十八年十月三日軍事審判法修正公布
    後，對於軍校學生，已非視同軍人，而應歸普通法院審理，是以，本院就被告二
    人之犯行自有審判權，合先敘明。
二、被告乙○○、丙○○迭於陸軍第八軍團司令部偵審時（八十六年偵字第一０一號
    偵查卷第二十六頁反面、第二十七頁、第三十三頁反面、第三十四頁；八十八年
    審字第一０七號八十八年九月十三日調查期日）及本院審理時對於有命令被害人
    甲○○為上述之行為及傷害行為固坦承不諱，核與被害人甲○○指述情節相符，
    並有陸軍軍官學校政治作戰部監察室調查案件談話筆錄二份在卷可稽，復有證人
    即被告二人之連長邱震於八十七年審字第一六一號八十八年三月十二日調查程序
    中證述被害人確有告知被告二人有不當管教之情事等語（見八十七年審字第一六
    一號卷第一九九頁）被告二人上開之自白與事實相符，堪信為真實。惟被告二人
    於本院審理時矢口否認有何濫用職權之情事，辯稱：當時渠等均僅係實習幹部並
    無正式任官，亦無處罰之權限等語。經查：被告二人於八十七年九月份原為陸軍
    軍官學校學二營學二連三年級之學生，而依陸軍軍官學校學員生手冊第八章學生
    實習幹部制度擔任實習士官職務等情，此有陸軍軍官學校學員生手冊第八章學生
    實習幹部制度節本在卷可參，又陸軍軍官學校將入伍生團教育班長視為實習幹部
    之一部，二者之間並無差別，而陸軍軍官學校賦予實習幹部之職權亦等同於教育
    班長，而該校對於教育班長均有實施二週之講習，入伍生團之教育班長亦同乙節
    ，此亦有陸軍軍官學校考核科科長中校左榮昌證述在卷（見八十八年度審字第一
    ０七號八十八年八月三十一日調查筆錄），此外並有陸軍軍官學校（８７）展領
    字第四一五四號函載明對於軍校學生擔任入伍生教育班長為年度入伍生團教育訓
    練實際需要，未發佈正式命令，其對入伍生之命令指揮及管理權責，乃依據陸軍
    軍官學校教育班長手冊並承上級命令執行之等語，此有上開函件一紙在卷足憑，
    是以，被告二人之所以可以擔任入伍生團之教育班長其依據在於陸軍軍官學校依
    據國防部六十四年射尋字第三二九四號令頒「陸海空軍官校學生手冊草案」所制
    定之學生員手冊，而其職權等同於教育班長，並經入伍生團指揮官要求依其教育
    班長手冊所定之內容執行，此亦有陸軍軍官學校（８８）展埔字第六三九八號函
    示第二點在卷可參，另觀諸陸軍軍官學校入伍生團教育班長手冊第柒點教育班長
    對於入伍生顯與生活輔導管教及指揮命令之權，故於該手冊第捌點中第二項即明
    文嚴禁違法管教，此有該手冊在卷足憑，綜上所述，被告二人擔任入伍生團之教
    育班長係依陸軍軍官學校依其行政權對其內部所發佈之職務命令（即學員生手冊
    與教育班長手冊）而為之，並對於入伍生有指揮管理命令之權。按陸海空軍刑法
    第七十三條所謂濫用職權係指逾越職務權責範圍，不正當行使職權者而言，至於
    職權之取得除依法律規定外，依上級機關或長官於職權範圍內，所下達合法之書
    面或口頭命令亦屬之，是現役軍人只要依據法令從事於公務，而在法令規定範圍
    內具有對他人命令、指揮或管理權責，卻濫用上揭職權為凌虐之行為時，自非不
    得為本罪適用之主體，此從陸海空軍刑法第七十三條僅規定濫用職權而凌虐，未
    如刑法瀆職章中限於有管收、解送或拘禁等職務者，始有構成該罪之犯罪主體顯
    有不同，此亦係避免軍中係屬「特別權力（利）」關係，為免具有命令指揮下屬
    之權者濫用其權力之當然要求，是以，被告所辯渠等未具有處罰權，即不構成陸
    海空軍刑法第七十三條濫用職權凌虐罪自非可採。是以，被告二人上開所辯，不
    足採信，本件事證明確，被告二人犯行洵湛認定。
三、被告二人上開所為，顯已使人不堪忍受而有殘酷感，核渠等所為係犯陸海空軍刑
    法第七十三條濫用職權為凌虐罪，辯護人雖認為被告二人既不屬於視同軍人之範
    疇，應無陸海空軍刑法之適用等語，然本次軍事審判法之修正雖將陸海空軍所屬
    之學生，排除視同現役軍人之列，僅係將被告二人之審判權由軍事法院移歸於普
    通法院，對於被告二人判決時所應適用之法律，仍應視被告二人行為時之身分而
    定之，今被告二人行為時既係陸軍軍官學校所屬之學生，且依當時陸海空軍刑法
    第六條第一款及軍事審判法第三條第三款被告二人視同為現役軍人，是以，當然
    有陸海空軍刑法之適用，併予敘明。被告二人為上開行為時均在場，且相互命令
    被害人為上開行為，並對於對方之行為亦未立即制止，且被告張志佑並非被害人
    建制之班長，卻與被告乙○○一同命令被害人為上開行為，被告二人就上開犯行
    應有犯意聯絡及行為分擔，為共同正犯。被告二人就上開犯行均時間緊接，且所
    犯罪名相同，顯係出於概括之犯意為之，均為連續犯，爰皆依刑法第五十六條之
    規定分別以一罪論，並均加重其刑。軍事檢察官雖漏未就被告張志佑命甲○○猜
    大頭皮鞋之型號，猜錯即以腳踹之，或令吳員蹲於鋼盔上，若吳員滑下則以鋼盔
    丟擲及被告乙○○則將飯菜與飲水放置於地上命甲○○不得使用筷子而舔食，並
    且以班用水桶（十公升裝）命甲○○之犯行起訴，惟此部分與起訴部分具有連續
    犯之裁判上一罪之關係，已如前述，本院自得一併審酌。又軍事檢察官未就被告
    二人上開犯行論以連續犯，容有誤會，附此敘明。又被告二人雖係屬依法從事公
    務之人員，依刑法第十條第二項規定為刑法上之公務員而犯本罪，本應依刑法第
    一百三十四條應加重其刑，然觀之陸海空軍刑法第七十三條之規定其犯罪主體即
    隱含係以規範公務員為對象，是以，無庸另依刑法第一百三十四條加重其刑，併
    此敘明。爰審酌被告二人身為基層幹部，本應以愛心教導新進人員，今反利用職
    權而凌虐他人，惡性非輕，惟被告二人犯後坦承犯行，態度尚稱良好，及被害人
    所受之傷害等一切情形，均量處如主文所示之刑，以資懲戒。
四、軍事檢察官另指被告二人有因上開犯行致被害人甲○○受有腰椎第五節椎弓解離
    症之傷害，因認被告二人另涉有刑法第二百七十七條第一項之犯行，經查，本件
    被告二人為凌虐行為時點為八十五年九月二十日至同年月二十四日，而刑法第二
    百七十七條第一項傷害罪，依同法第二百八十七條之規定須告訴乃論，又按告訴
    乃論之罪，其告訴應自得為告訴之人知悉犯人之時起，於六個月內為之；復按告
    訴乃論之罪，其告訴或己逾告訴期間者，應為不起訴處分，又起訴之程序違背規
    定者，應諭知不受理之判決。然本件被害人甲○○遲至八十六年九月十二日，始
    向陸軍第八軍團軍事檢察官提出告訴，有八十六年偵字第一０一號卷第六十九頁
    可憑，己逾上述告訴期間，而本件被害人雖有向陸軍軍官學校監察官指述被告二
    人上開犯行，惟依軍事審判法之規定陸軍軍官學校之監察官，非屬於軍事審判法
    上軍事警察官身分，此有國防部五十七年四月二十三日（５７）款光字第四０九
    號函釋在案，是以被害人向監察官所申述之內容，自不得謂有合法之告訴，嗣後
    陸軍軍官學校雖於八十六年八月五日奉陸軍總部八十六年六月四日（８６）伯沈
    字第一九八一號函將被告二人函送陸軍第八軍團軍法組依法偵辦，而該軍法組收
    文之日期為八十六年八月十二日十一時，此有陸軍軍官學校（８６）展義字第四
    七三六號函在卷可參，並有陸軍第八軍團軍法組收文戳記附卷足憑，無論上揭何
    一時點均已逾告訴期限，雖被害人甲○○之父吳引良於八十六年一月二十七日向
    空軍軍官學校校長就上開事實要求依法追究，顯已表明告訴之意，而空軍軍官學
    校校長依軍事審判法第六十二條規定具有軍法警察官之資格，然依軍事審判法第
    一百五十三條規定：「刑事訴訟法關於偵查之規定，與本節不牴觸者，準用之。
    」，故刑事訴訟法第二百三十三條被害人之法定代理人得獨立告訴之規定亦在準
    用之列，惟本件被害人甲○○於案發時已滿二十歲（甲○○為六十五年二月二十
    三日生），是以，被害人之父已不得以其法定代理人之身分為單獨告訴，故其告
    訴亦非合法，末按被害人所受之腰椎第五節椎弓解離症傷害，依國軍八０二總醫
    院函示並非重大不治或難治之傷害，此有國軍八０二總醫院八十七年六月十一日
    （８７）勉敬字第０七三０六號函一紙在卷可稽，復經本院依職權詢問被害人甲○○目前就醫治療之行政院退除役官兵輔導委員會台北榮民總醫院被害人所罹患
    之上開疾病是否屬重傷害，其答覆亦認非難治之症，復有上開醫院（８９）北總
    神字第０八六二三號函一紙在卷可稽，是以，被害人所受之傷害自屬普通傷害，
    而應有上開告訴期間之限制，故今本件傷害告訴，既未經合法告訴而已逾告訴期
    間，本應為不受理之諭知，然軍事檢察官認此部分與上開論罪科刑部分有方法結
    果之牽連犯裁判上一罪關係，自無庸另為不受理之判決，附此敘明。
據上論斷應依軍事審判法施行法第二條，刑事訴訟法二百九十九條第一項，陸海空軍
刑法第七十三條，刑法第十一條前段、第二十八條、第五十六條、第四十一條，判決
如主文。
中        華          民        國    八十九    年    十一   月    八   日
                                  臺灣高雄地方法院刑事第二庭
                                      法  官  廖  建  瑜
右正本證明與原本無異。
如不服本判決，應於判決送達後十日內，向本院提出上訴狀。
                                      書記官  歐  文  政
中    華    民    國      八十九      年      十一      月      十三    日
附錄論罪科刑法條
陸海空軍刑法第七十三條
濫用職權為凌虐之行為者，處三年以下有期徒刑。


司法院資訊處製作；財團法人民間司法改革基金會備份。
